【裁判字號】    99,交聲,628
【裁判日期】    990630
【裁判案由】    聲明異議
【裁判全文】
臺灣臺南地方法院交通事件裁定         99年度交聲字第628號
原處分機關  交通部公路總局高雄區監理所臺東監理站
異  議  人
即受處分人  甲○○
上列受處分人因違反道路交通管理處罰條例案件，對於交通部公
路總局高雄區監理所臺東監理站，民國99年1月6日所為之裁決處
分（處分案號：東監違裁字第裁81-ZEC036603號）聲明異議，本
院裁定如下：
      主  文
原處分撤銷。
甲○○不罰。
      理  由
一、原處分意旨略以：異議人甲○○駕駛車牌號碼0393-JE號自
    用小客車，於民國98年1月26日16時22分許，行經國道3號北
    上415.9公里竹田系統交流到處，因未依規定變換車道之違
    規，經內政部警政署國道公路警察局第五警察隊（下稱舉發
    機關）員警予以製單舉發，嗣原處分機關即交通部公路總局
    高雄區監理所臺東監理站以異議人違規事實明確，遂依道路
    交通管理處罰條例第33條第1項第4款、第63條第1項第1款及
    違反道路交通管理事件統一裁罰基準表（以下簡稱基準表）
    之規定，裁處異議人罰鍰新臺幣（下同）3,000元，並加計
    違規點數1點之處分。
二、聲明異議意旨略以：其於91年4月17日已遷入臺南市東區○
    ○○○街15號4樓，並將通訊地址告知原處分機關，且異議人
    多年均接獲原處分機關所送達之燃料費繳款單，原處分機關
    應可得知悉異議人之通訊地址，然舉發機關仍將舉發通知單
    向車籍地即臺東市○○路○段150巷27弄1號寄送，顯屬送達
    不合法。又舉發機關上揭舉發通知單既未於違規日起3個月
    內合法送達，本件自應不罰，爰聲明異議，請求撤銷原處分
    。
三、按對於違反道路交通管理處罰條例之行為，逕行舉發者，應
    按已查明之資料填註車牌號碼、車輛種類、車主姓名及地址
    ，並於通知單上方空白處加註逕行舉發之文字後，由舉發機
    關送達被通知人；處理違反道路交通管理事件，有關文書送
    達之程序，依行政程序法之規定，違反道路交通管理事件統
    一裁罰基準及處理細則第11條第1項第4款、第5條分別定有
    明文。而依行政程序法第68條第1項、第74條第1項、第2項
    規定：送達由行政機關自行或交由郵政機關送達；送達不能
    依前二條規定為之者，得將文書寄存送達地之地方自治或警
    察機關，並作送達通知書兩份，一份黏貼於應受送達人住居
    所、事務所、營業所或其就業處所門首，另一份交由鄰居轉
    交或置於該送達處所信箱或其他適當位置，以為送達；前項
    情形，由郵政機關為送達者，得將文書寄存於送達地之郵政
    機關。再前開所稱「住居所」係民法上概念（即民法第20條
    至第24條所規定），指當事人依一定事實，足認以久住之意
    思，住於一定之地域者，即為設定其住所於該地；所謂「一
    定事實」，包括戶籍登記、居住情形等，尤以戶籍登記資料
    為主要依據，但不以登記為要件。而戶籍法所為之戶籍住址
    之登記（戶籍法第1條參照），採形式主義，未登記不發生
    戶籍法上效力。戶籍登記之住址（即戶籍所地址），則為戶
    籍管轄區內之處所，主要發生選舉、兵役、教育等公法上效
    力，與住居所為民法上法律行為的準據，發生各種民事上的
    效力，二者規範意旨不同。實務上戶籍法上的住址與民法上
    的住居所，絕大多數情形雖為同一處所，但並非當然同一，
    然不論法院或行政機關在調查「住所」時，通常均以戶籍登
    記的住址為認定標準。末按違反處罰條例之行為，自行為成
    立之日起；行為有連續或繼續之狀態者，自行為終了之日起
    ，逾3個月不得舉發，道路交通管理處罰條例第90條前段定
    有明文。
四、經查，本件違規案件經舉發機關於98年2月22日製單逕行舉
    發時，異議人住所地為臺南市○區○○街185巷12弄18號5樓
    之2，舉發機關於98年9月7日附郵投遞時，異議人住所地改
    遷徙至臺南市○區○○街45號，有異議人全戶戶籍資料查詢
    結果表及遷徙紀錄資料查詢結果表可稽（本院卷第5至14頁
    ）。惟舉發機關製開上揭舉發通知單後係向車主之車籍地臺
    東縣臺東市○○路○段150巷27弄1號掛號郵寄，因未獲會晤
    本人亦無受領文書之同居人、受雇人代為收受文書，嗣於同
    年9月7日將該舉發通知單寄存於臺東市○○路郵局，有內政
    部警政署國道公路警察局第五警察隊送達證書附卷可憑（見
    臺灣臺東地方法院99年度交聲字第28號交通事件卷宗第10頁
    ）。從而，異議人於舉發機關舉發及舉發通知單送達當時，
    實際上並未居住於該車籍地之事實當可認定。然舉發機關於
    製作舉發通單後，理應職權查詢異議人實際戶籍地址何在，
    不得逕以異議人未陳報實際住居地，即得卸免依法送達之義
    務。基此，本件舉發機關本應查明異議人變更後戶籍地而為
    送達，卻僅向車籍資料所載之舊戶籍地送達，該送達程序即
    非合法。
五、綜上所述，本件舉發通知單既未經合法送達，原舉發單位所
    為之舉發程序即未完成，揆諸前開說明，本件於異議人違反
    道路交通管理罰條例行為成立之日即98年1月26日起3個月內
    ，原舉發單位顯未依行政程序法規定為合法送達，自不符道
    路交通管理處罰條例第90條前段行為終了之日起3個月內舉
    發之要件，移送機關仍以原處分對異議人為裁罰，容有不當
    ，自應由本院裁定將原處分撤銷，另為異議人不罰之諭知。
六、據上論斷，應依道路交通管理處罰條例第87條第2項，道路
    交通案件處理辦法第20條前段，裁定如主文。
中    華    民    國    99    年    6     月    30     日
                  交通法庭   法  官  廖建彥
以上正本證明與原本無異。
如不服本裁定應於送達後5日內向本院提出抗告狀（應附繕本）
。
                             書記官  吳揆滿
中    華    民    國    99    年    6     月    30     日

司法院資訊處製作；財團法人民間司法改革基金會備份。
